【裁判字號】    94,勞訴,213
【裁判日期】    950322
【裁判案由】    給付退休金
【裁判全文】
臺灣臺北地方法院民事判決             94年度勞訴字第213號
原      告  甲○○
訴訟代理人  陳金泉律師
            葛百鈴律師
            李瑞敏律師
被      告  復華證券金融股份有限公司
法定代理人  乙○○
訴訟代理人  蕭壬宏律師
            蕭元亮律師
上列當事人間給付退休金事件，本院於民國九十五年三月八日言
詞辯論終結，判決如下：
    主      文
原告之訴及其假執行之聲請均駁回。
訴訟費用由原告負擔。
    事實及理由
一、 本件原告起訴主張：伊自民國79年 6月15日起受僱於被告公
    司，至94年 6月15日任營業部副理止，任職已滿15年。而因
    伊另有生涯規劃之考量，遂於94年 6月28日依被告所訂鼓勵
    員工提前退休之「復華證券金融股份有限公司員工退休、撫
    卹及資遣辦法」（下稱系爭退休辦法）第7 條規定辦理自願
    提前退休，乃被告藉故拖延，且未依規定給付退休金予伊，
    伊遂於94年8月4日申請勞資爭議協調未果，詎被告竟於94年
    8月31日非法資遣伊，於同年9月12日給付伊資遣費、預告工
    資及不休假代金共新台幣（下同）1,412,786元。是至94 年
    8 月31日止，伊於勞動基準法（下稱勞基法）施行前之工作
    年資為7年9個月，勞基法施行後之工作年資為7年6個月，月
    平均工資為82,100元，依系爭退休辦法，工作年資應以16年
    計，退休金基數則為32個，伊即於94年9月27日催告被告於7
    日內給付不足之退休金，為此提起本件訴訟，而聲明請求被
    告應給付不足之退休金2,151,156元，加計自94年10月5日起
    算之法定遲延利息，並陳明願供擔保，請准宣告假執行。
二、被告則以：伊公司員工如欲依系爭退休辦法第7條規定辦理
    退休，須經公司核准，而系爭退休辦法既優於勞動基準法（
    下稱勞基法）之規定，伊自得保有准否之權利。是伊拒絕原
    告依系爭退休辦法申請自願退休，自屬適法。況縱認原告得
    申請自願退休，其主張之年資及基數亦有疑義等語，資為抗
    辯，而聲明：駁回原告之訴及其假執行之聲請，如受不利之
    判決，願供擔保請准宣告免為假執行。
三、查原告起訴主張其自79年6月15日起受僱於被告，於94年6月
    28日任營業部副理時，依系爭退休辦法第 7條規定辦理自願
    提前退休，惟被告並未給付退休金，而係於94年8月31日資
    遣其，於同年9月12日給付其資遣費、預告工資及不休假代
    金共1,412,786元，斯時其月平均工資為82,100元，其即於
    94年9月27日催告被告於7日內給付不足之退休金等情，業據
    原告提出系爭退休辦法、辭呈、銀行收入憑條、離職證明書
    、資遣費給付計算表、離職費用給付計算表、律師催告函及
    回執、被告回函、資遣簽呈等為證（見本院94年度北勞調字
    第189號卷第11至27頁），復為被告所不爭執，堪信原告此
    部分主張為真正。
四、原告復主張其已合法申請退休，被告尚短付其退休金等語，
    則為被告所否認，並以前詞置辯。是本院所應審究者，核為
    如原告是否已符合系爭退休辦法第 7條自願退休之規定？被
    告就員工依上開規定申請自願退休有無核准權利？被告有無
    短付原告退休金？
五、經查：
  (一)依系爭退休辦法第 1條規定: 「本公司員工之退休、撫卹及
    資遣，均依本辦法之規定辦理之」（見北勞調卷第11頁），
    堪認系爭退休辦法為兩造間勞動契約內容之一部分。又按勞
    基法係為規定勞動條件最低標準，保障勞工權益，加強勞僱
    關係，促進社會與經濟發展而制定，故雇主與勞工所訂之勞
    動條件僅不得低於該勞動基準法所定之最低標準而已，如雇
    主所定之勞工退休標準優於該法第53條、第54條之規定者，
    自無不可。惟事業單位所訂優於勞基法規定之員工提前退休
    辦法時，如為兼顧營運需要及人力需求之考量，而保有准駁
    員工申請之權利，亦應屬可行【行政院勞工委員會（下稱勞
    委會）85年8月22日台（85）勞動3字第128660號函參照】。
    蓋此時雇主所訂之退休辦法，核屬兩造間之勞動契約內容之
    一部，而退休辦法之內容既優於法律規定之最低標準，則雇
    主於辦法中規定應由所屬員工向雇主申請離退，經雇主承諾
    而生效，既無違勞工權益之最低保障，基於契約自由原則，
    應認適法。此時勞工之自請退休，即與雇主依勞基法第54條
    主動強制勞工退休，或勞工依勞基法第53條自請退休，屬依
    法律強制規定終止勞動契約而行使形成權，毋庸經勞工或雇
    主同意之情形不同，此際尚難認勞工一依辦法提出申請，雇
    主僅有同意之義務而無否准之權利。雇主願承諾何一員工適
    用此法，應尊重其經營管理人之立場，此係雇主固有之自主
    權利，如非濫用權利，應非法院審查範圍。
  (二)查依系爭退休辦法第7條規定：「員工未符合自請退休或通
    知退休之條件者，在本公司工作年資逾五年且其退休無礙公
    司整體經營管理，有下列情形之一，經申請核准，得辦理自
    願退休：一、年齡滿四十歲者。二、年齡與實際服務年資相
    加滿五十者」（見北勞調卷第12頁），顯優於勞基法第53條
    ：「勞工有左列情形之一者，得自請退休：一工作十五年以
    上年滿五十五歲者。二工作二十五年以上者。」之規定，參
    酌系爭退休辦法第18條規定：「員工依本辦法第七條規定，
    申請自願退休者，由其本人提出申請，並依程序簽報核准；
    經理級以上需提報董事會核定，副理級以下人員由總經理核
    准」，可知員工依上開第7條辦理自願提前退休，應經董事
    會或總經理核准，即被告保有准駁之權利，尚非僅止於單純
    作形式上之審查，否則上開規定無非形同俱文，應認被告抗
    辯其員工如欲依系爭退休辦法第 7條申請退休時，其有准駁
    之權利等語為可採。原告主張上開「核准」之意，係指就得
    否申請退休之要件予以審查，勞工如符合該要件而行使自請
    退休之權利時者，即應准予退休，兩造間之勞動契約即生終
    止之效力，被告無核准權利云云，洵不足取，遑論其辭呈亦
    載明「並於奉准後辦理離職」（見北勞調卷第15頁），益見
    原告亦明知其自請退休尚須經被告總經理之核准。至於原告
    另舉最高法院94年度台上字第43號請求給付退休金案件，主
    張被告無核准權利云云，惟該案中雇主之工作規則並無如本
    件被告明定須無礙公司整體經營管理，及須經申請核准之明
    文，復未如本件系爭退休辦法區分優於勞基法規定（第 7條
    ）及合於勞基法（第 6條）之規定之情形，自不得比附援引
    。
  (三)本件原告為48年3月5日生，有離職證明書可參（見北勞調卷
    第18頁），是至94年 6月28日其自請退休止，年滿46歲，與
    實際服務年資相加亦逾50，為被告所不爭。惟於原告自請退
    休前，被告公司正辦理新任經理及副理交接，此為原告所是
    認（見本院卷第20頁），而原告係於94年6月28日提出自請
    退休，經其總經理於94年7月26日批示「請再酌」乙節，此
    觀原告辭呈內容甚明（見北勞調卷第15頁），堪認被告謂「
    本公司於今年適逢經營權更替，正賴全體同仁堅守崗位、克
    盡職責，以期公司營運及業績再創高峰，甲○○先生位居本
    公司營業部副理之要職…申請辦理自願提前退休已與公司之
    營運不合，本公司管理階層乃請甲○○先生再予酌量…申請
    辦理自願提前退休乙事，已有礙本公司整體經營管理…」（
    見北勞調卷附第25頁被告公司94年10月6日復證字第0940000
    738號函）等語，並非全不足採。被告因而否准原告自請退
    休之申請，即非無據。
  (四)原告固主張被告總經理曾當面告知「好好辦理交接，工作順
    利交接後會同意幫忙」，且總經理批示「請再酌」，應係要
    求其再審慎考慮，而非不准等語，惟此為被告所否認，參以
    如總經理已同意，要無再於原告辭呈簽批「請再酌」之理，
    原告復未能舉證證明被告總經理已同意，其此部分主張尚不
    足取。原告復主張依其辭呈所載，其直接部門主管及副總經
    理均批示准予原告退休之申請，顯見原告當時退休並無礙被
    告公司營運等語。然查系爭退休辦法第18條既規定：「員工
    依本辦法第七條規定，申請自願退休者，由其本人提出申請
    ，並依程序簽報核准；經理級以上需提報董事會核定，副理
    級以下人員由總經理核准」，已如前述，顯見被告係認總經
    理以上層級之主管，對員工之提前退休是否影響公司整體經
    營上，能有較為宏觀之評估及正確之考量，故為如上之規定
    ，況原告既為位居營業部副理，其離職是否影響被告公司之
    整體營運，自以得綜覽公司事務之總經理之評估較為客觀，
    尚難據其他主管之批示即認其提前退休無礙被告公司之營運
    。至於被告嗣後雖於94年8月31日以原告實際工作量過少，
    對其所擔任工作不能勝任為由予以資遣，有被告公司同日簽
    呈附卷可稽（見北勞調卷第27頁），然被告辯稱係因原告因
    其不准其提前退休，對其經管之業務已無積極工作之態度，
    因而認其不能勝任工作，乃予資遣。姑不論原告有無被告所
    指之情事，本件殊難以此資遣結果，反推論原告之退休於其
    自請退休之時並無礙公司整體經營，否則即屬倒果為因，是
    原告此部分之主張要難憑採。再參酌被告公司分別於90、92
    、93年間，均有申請自願退休經核准並核加退休金基數之員
    工，有被告提出之附表可參（見本院卷第26頁）此亦為原告
    所不爭執，亦難謂被告公司有原告所指為避免給付退休金而
    予以資遣之情事。
  (五)綜上，本件被告基於企業經營立場希留住原告繼續任職而不
    同意原告退休，衡情非屬損害原告為目的，尚難認有何權利
    濫用之情事可言。本件原告既未符合勞基法第53條自請退休
    條件，而係依系爭退休辦法自請退休時，事業單位即被告經
    審酌後予以拒絕，於法自無不合，要難認原告對被告依系爭
    退休辦法有退休金請求權可言。
六、綜上所述，原告主張其已合法自請退休，被告應給付其不足
    之退休金等語，尚不可取，被告抗辯原告不得依系爭退休辦
    法請求退休金等語為足採。從而原告依系爭退休辦法及勞動
    契約法律關係，請求被告給付不足之退休金2,151,156元，
    加計自94年10月5日起算之法定遲延利息，為無理由，應予
    駁回。本件原告既受敗訴判決，其假執行之聲請即失所附麗
    ，不應准許，應併予駁回。
七、至兩造其餘之攻擊或防禦方法，及未經援用之證據資料，經
    本院斟酌後，認為均不足以影響本判決之結果，自無一一詳
    予論述之必要，附此敘明。
據上論結：原告之訴為無理由，依民事訴訟法第78條，判決如主
文。
中    華    民    國    95    年    3     月    22    日
                    勞工法庭    法  官  黃莉雲
以上正本係照原本作成
如對本判決上訴，須於判決送達後20日內向本院提出上訴狀
中    華    民    國    95    年    3     月    22    日
                                書記官  李承翰


司法院資訊處製作；財團法人民間司法改革基金會備份。
